臺灣高等法院臺南分院刑事判決　　　 94年度交上易字第229號
上　訴　人
即　被　告　丙○○
選任辯護人　吳宏輝　律師
　　　　　　劉興文　律師
上列上訴人因過失傷害案件，不服臺灣嘉義地方法院93年度交易
字第56號中華民國93年3月10日第一審判決（聲請簡易處刑案號
：臺灣嘉義地方法院檢察署93年度調偵字第59號），提起上訴，
本院判決如下：
    主  文
原判決撤銷。
丙○○因過失傷害人，處有期徒刑參月，如易科罰金，以銀元
佰元即新臺幣玖佰元折算壹日，減為有期徒刑壹月又拾伍日，如
易科罰金，以銀元佰元即新臺幣玖佰元折算壹日。緩刑貳年。
    事  實
一、丙○○於民國92年9月22日17時45分許，無照駕駛車牌號碼
    ＪＲ2─259號重型機車附載范俊豪，沿嘉義市○區○○街由
    東往西方向行駛，行經義教街708號前，原應注意汽車（包
    括機車）行駛時，駕駛人應注意車前狀況，並隨時採取必要
    之安全措施，且當時天候為晴，光線係日間自然光線，路面
    乾燥無缺陷，亦無障礙物，視距良好，無不能注意之情形，
    竟疏未注意車前狀況，即貿然前行，適有甲○○騎乘腳踏車
    於其前方，丙○○發覺前方甲○○所騎乘之腳踏車時，已煞
    避不及，因而與甲○○騎乘之腳踏車發生碰撞，致甲○○人
    車倒地，受有頭部外傷合併蜘蛛膜下腔出血、顱內出血等傷
    害。丙○○於肇事後，即委託范俊豪報警，並停留現場待司
    法警察到場處理，於司法警察未知悉肇事者為何人前，主動
    坦承肇事並接受偵訊，自首而接受裁判。
二、案經甲○○訴由台灣嘉義地方法院檢察署檢察官偵查起訴。
    理  由
壹、程序方面：
    本件公訴人雖指定被害人甲○○之子乙○○代行告訴，惟查
    被害人甲○○尚有配偶胡水生，有戶籍資料附卷可稽，故公
    訴人之指定代行告訴尚非適法。而甲○○於原審93年7月19
    日行準備程序時已表明欲提出告訴 (原審93年嘉交簡字第19
    0號卷第11頁)，另於93年11月15日原審審理中復透過公訴人
    提出告訴狀，有告訴狀可資參照。按甲○○於車禍發生後處
    於意識不清之情形，有嘉義市警察局交通隊事故談話記錄表
    附於警卷可稽，且尚無證據證明甲○○於93年7月19日前已
    知悉加害人，故甲○○之告訴期間應認尚未經過。本案既經
    甲○○於原審依法提出告訴，本院即得依法為實體判決，先
    行說明。
貳、實體方面：
一、訊據方面被告丙○○固不否認於前揭時、地騎乘前開車牌號
    碼ＪＲ２─２５９號機車，看見前方被害人甲○○所騎乘之
    腳踏車時，即刻緊急煞車等事實，惟否認有何過失傷害犯行
    ，辯稱：被害人當時正由北往南要橫越馬路，其騎乘之機車
    在被害人之腳踏車前停住，並未碰撞到被害人之腳踏車，被
    害人即自行人車倒地等情。
二、惟查：
  (一)證人陳振旺於原審證稱：渠看見被害人及被告先後行經渠住
    處前，即聽到2車碰撞之聲音，渠馬上轉頭，即看見被害人
    之腳踏車及被告之機車皆倒地等語明確，足認被告之機車確
    有與被害人甲○○之腳踏車發生碰撞 (原審卷第112至119頁
    )。
  (二)參以證人即最初到場處理之員警廖賢宗於原審證稱：丙○○
    向渠提及曾撞擊被害人甲○○ (原審卷124頁)；及協助被告
    處理車禍事宜之學校軍訓教官李德明、何銘儒於原審均證稱
    ：被告曾向其等提及車禍當時曾撞擊被害人等情 (原審卷第
    121頁、126頁)。均足堪認定被告確有撞擊被害人甲○○之
    事實。
  (三)又被害人甲○○人車倒地後，受有頭部外傷合併蜘蛛膜下腔
    出血、顱內出血等傷害，有財團法人嘉義基督教醫院診斷證
    明書1紙在卷可稽。從被害人之傷勢判斷，如非被告騎乘機
    車撞擊，應不致於導至如此嚴重之傷害。
  (四)此外，並有道路交通事故調查報告表1份、照片9張及財團法
    人天主教聖馬爾定醫院診斷證明書1紙在卷可資佐證。
  (五)綜上，被害人甲○○人車倒地後，受有頭部外傷合併蜘蛛膜
    下腔出血、顱內出血等傷害，且經證人陳振旺、廖賢宗、李
    德明、何銘儒等人證述被告曾撞擊被害人之事實明確，上開
    證人等之證詞，與被害人客觀所受之傷害互核相吻合，顯見
    被告所辯未撞擊被害人云云，並非可採。
三、按汽車行駛時，駕駛人應注意車前狀況，並隨時採取必要之
    安全措施，道路交通安全規則第94條第3項定有明文。被告
    駕車自應注意上述道路交通安全規定，又依前開道路交通事
    故調查報告表所載，當時天候為晴，光線係日間自然光線，
    路面乾燥無缺陷，亦無障礙物，視距良好，亦無不能注意之
    情形，被告竟疏未注意車前狀況，即貿然前行，以致煞避不
    及而肇事，致被害人受有頭部外傷合併蜘蛛膜下腔出血、顱
    內出血等傷害，被告有過失應堪認定。且被害人甲○○之受
    傷與被告之過失行為間具有相當因果關係，應可認定。按過
    失傷害罪之規範目的，在處罰行為人因個人之過失而致他人
    傷害之行為，只以行為人之有過失為致傷害之一原因為已足
    ，縱使被害人對於本件車禍之發生亦有過失，仍不能解免被
    告刑責，併此說明。綜上所述，本案事證已臻明確，被告所
    辯尚不足採信，其過失傷害犯行，應堪認定。
四、被告行為後，刑法於94年1月7日修正，同年2月2日公布，業
    於95年7月1日施行。按行為後法律有變更者，適用行為時之
    法律。但行為後之法律有利於行為人者，適用最有利於行為
    人之法律，修正後之刑法第2條第1項定有明文。該條之規定
    係規範行為後法律變更所生新舊法律比較適用之準據法，雖
    亦經修正，但因屬適用法律之準據法，本身尚無比較新舊法
    之問題，應一律適用裁判時之修正後刑法第2條之規定，決
    定適用之刑罰法律（最高法院95年刑事庭第8次會議決議可
    資參照）。
  (一)刑法第33條第5款亦於被告行為後修正施行，修正前刑法第
    33條第5款規定「罰金：一元以上」，而修正後該款則規定
    「罰金：新臺幣一千元以上，以百元計算之」，致刑法法定
    本刑中列有罰金刑者，其罰金刑部分刑度有加重之情形，應
    依新刑法第2條第1項前段之規定，適用行為時法。
  (二)95年7月1日修正施行之刑法第62條規定，將自首「必減」之
    規定修正為「得減」，雖性質上屬刑罰裁量之事項，惟既已
    影響行為人之刑罰法律效果，自屬法律變更之範疇，而有刑
    法第2條第1項之適用，經比較新舊法，以舊法規定「必減」
    對行為人較為有利，若於上開法律修正施行前自首者，自應
    依修正前之刑法第62條前段規定減輕其刑。
  (三)本件被告行為時之易科罰金折算標準，依修正前刑法第41條
    第1項前段規定：「犯最重本刑為五年以下有期徒刑以下之
    刑之罪，而受六個月以下有期徒刑或拘役之宣告，因身體、
    教育、職業、家庭之關係或其他正當事由，執行顯有困難者
    ，得以一元以上三元以下折算一日，易科罰金。」及修正前
    罰金罰鍰提高標準條例第2條前段（現已刪除）規定，就其
    原定數額提高為一百倍折算一日，應以銀元三百元折算一日
    ，經折算為新臺幣後，應以新臺幣九百元折算為一日。惟95
    年7月1日修正公布施行之刑法第41條第1項前段則規定：「
    犯最重本刑為五年以下有期徒刑以下之刑之罪，而受六個月
    以下有期徒刑或拘役之宣告者，得以新臺幣一千元、二千元
    或三千元折算一日，易科罰金。」比較修正前後之易科罰金
    折算標準，以95年7月1日修正公布施行前之規定，較有利於
    被告，依刑法第2條第1項前段之規定，應適用修正前刑法第
    41條第1項前段及廢止前罰金罰鍰提高標準條例第2條規定，
    定其折算標準。
  (四)經綜合比較上情，自以修正前刑法第33條第5款、第62條前
    段、第41條等規定有利於被告，依95年7月1日施行之刑法第
    2條第1項前段規定，自應適用行為時法即修正前之上開刑法
    規定。
五、核被告所為，係犯刑法第284條第1項前段之過失傷害罪。又
    被告無駕駛執照，業據其供承在卷，其無駕駛執照駕車因而
    肇事致人受傷，應依道路交通管理處罰條例第86條第1項規
    定加重其刑。
六、被告於犯罪未發覺前主動向警方自首之事實，有自首紀錄表
    附於警卷可證，應依自首之規定減輕其刑，並依刑法第70條
    第1項之規定，先加後減之。
七、原判決以被告過失犯行罪證明確，因予論罪科刑，固非無見
    。惟查：被告犯後，中華民國96年罪犯減刑條例，已於96年
    7月4日制訂公布，並於同年7月16日施行生效，原審未及適
    用該減刑條例，尚有未洽。被告上訴意旨空言否認過失犯行
    ，為無理由。惟原判決既有上開可議之處，亦屬無可維持，
    應由本院將原判決撤銷改判。爰審酌被告並無任何犯罪紀錄
    ，素行尚稱良好，有臺灣高等法院被告前案紀錄表在卷可按
    ，然無照駕駛，本應注意車前狀況，隨時採取必要之安全措
    施，竟疏未注意以致肇禍，及被害人所受傷害程度等一切情
    狀，量處被告有期徒刑3月。又其所宣告之刑，合於中華民
    國96年罪犯減刑條例之減刑條件，爰依同條例第2條第1項第
    3款規定，減其刑期2分之1，並諭知易科罰金之折算標準
八、末查，被告並無前科，未曾因故意犯罪受有期徒刑以上刑之
    宣告，業如前述，本院念其一時失慮，致罹刑典，且考量其
    目前仍就學中，嗣後已與告訴人達成和解，認被告經偵、審
    程序及科刑之宣告後，當知所警惕，而無再犯之虞，因認前
    開所宣告之刑，以暫不執行為適當，併予宣告緩刑2年，以
    啟自新。
據上論結，應依刑事訴訟法第369條第1項前段、第364條、第299
條第1項前段、刑法第2條第1項前段、第284條第1項前段、第74
條第1項第1款，修正前刑法第62條前段、第41條第1項前段，道
路交通管理處罰條例第86條第1項，刪除前罰金罰鍰提高標準條
例第1條前段、第2條，中華民國96年罪犯減刑條例第2條第1項第
3款、第7條。
本案經檢察官曾銘芳到庭執行職務。
中　　華　　民　　國　　96　　年　　12　　月　　26　　日
                  刑事第二庭    審判長法　官  葉居正
                                      法　官  吳勇輝
                                      法　官  郭千黛
以上正本證明與原本無異。
不得上訴。
　　　　　　　　　　　　　　　　　　　書記官  尤乃玉
中　　華　　民　　國　　96　　年　　12　　月　　28　　日
附錄本案論罪科刑法條
中華民國刑法第284條第1項
（過失傷害罪）
因過失傷害人者，處6月以下有期徒刑、拘役或5百元以下罰金，
致重傷者，處1年以下有期徒刑、拘役或5百元以下罰金。
